臺灣高雄地方法院刑事判決　　　　　110年度審金訴字第354號
公　訴　人　臺灣高雄地方檢察署檢察官
被　　　告　張簡美芳




上列被告因洗錢防制法等案件，經檢察官提起公訴（110年度偵
緝字第12號），被告於本院準備程序為有罪之陳述，經合議庭裁
定由受命法官依簡式審判程序獨任審理，判決如下：
    主  文
張簡美芳幫助犯洗錢防制法第十四條第一項之一般洗錢罪，處有
期徒刑貳月，併科罰金新臺幣貳萬元，罰金如易服勞役，以新臺
幣壹仟元折算壹日。緩刑貳年。並應於判決確定後壹年內，向公
庫支付新臺幣參萬元，且參加法治教育參場次；緩刑期間付保護
管束。
    事  實
一、張簡美芳明知社會上詐騙案件層出不窮，並已預見金融機構
    帳戶資料（如存摺、金融卡及提款卡密碼）為個人理財之重
    要工具，如提供予不相識之人使用，極易遭人利用作為有關
    財產犯罪之工具，可能使不詳之犯罪行為人將該帳戶作為收
    受、提領特定犯罪所得使用，提領後即產生遮斷資金流動軌
    跡以逃避國家追訴、處罰之效果，竟仍不違背其本意，而基
    於幫助洗錢及幫助詐欺之不確定故意，於民國109年4月28日
    前某時，於不詳地點以不詳方式，將其台北富邦商業銀行帳
    戶（帳號：000000000000號，下稱富邦銀行帳戶）之金融卡
    及提款密碼，交予真實姓名及年籍不詳之人使用。嗣該名人
    士所屬詐欺集團成員取得該帳戶之金融卡及密碼等物後，即
    共同為自己不法之所有及洗錢之犯意聯絡，自109年4月26日
    12時29分起，撥打電話予黃悅兒，佯稱係黃悅兒之親友、急
    需用錢欲借款云云，致黃悅兒陷於錯誤，於109年4月28日12
    時20分、12時21分許，匯款新臺幣（下同）5萬元、5萬元至
    富邦銀行帳戶內，並於同日12時34分為詐欺集團車手高翠霞
    （另經檢察官以109年度偵字第23919號案件起訴）持金融卡
    所提領。嗣黃悅兒察覺有異報警處理，始循線查悉上情。
二、案經黃悅兒告訴由高雄市政府警察局新興分局報告臺灣高雄
    地方檢察署偵查起訴。
    理  由
一、本件被告張簡美芳所犯均係死刑、無期徒刑、最輕本刑為3
    年以上有期徒刑以外之罪，其於準備程序進行中就被訴事實
    為有罪之陳述，經受命法官告知簡式審判程序之旨，並聽取
    當事人之意見後，本院合議庭認無不得或不宜改依簡式審判
    程序進行之情形，爰依刑事訴訟法第273條之1第1項、第284
    條之1規定，裁定由受命法官獨任進行簡式審判程序。是本
    件證據調查依刑事訴訟法第273條之2規定，不受同法第159
    條第1項、第161條之2、第161條之3、第163條之1及第164條
    至170條規定之限制，合先敘明。
二、上開犯罪事實，業據被告張簡美芳於本院審理時（審金訴卷
    第51、65、69頁）坦承不諱，核與證人即另案被告高翠霞於
    警詢（影偵卷第37至42、44至46、52至55、61至64頁）、證
    人即告訴人黃悅兒於警詢（警卷第3至5頁）證述之情節，參
    核相符；並有轉帳交易明細截圖2張（警卷第10、11頁）、
    告訴人之通訊軟體對話紀錄、通訊錄行動電話號碼擷取畫面
    各1份（警卷第9、10頁）、自動櫃員機提款監視錄影畫面1
    份（影偵卷第97頁）、台灣高雄地方檢察署109年度偵字第
    23919號起訴書（偵一卷第163至172頁）在卷可佐。足認被
    告前揭任意性自白，與卷內積極事證參核相符，堪以採為論
    罪之基礎。是本案事證明確，被告上開犯行，堪以認定，應
    依法論科。
三、論罪科刑：
  ㈠按洗錢防制法第14條第1項之一般洗錢罪，與同法第2條、第
    3條洗錢行為所定之「特定犯罪」（如本案中之詐欺取財）
    ，乃不同構成要件之犯罪，其中特定犯罪只是洗錢行為的「
    不法原因聯結」而非構成要件行為，特定犯罪之既遂與否，
    與洗錢行為之實行間，不具有時間先後的必然性，只要實行
    洗錢行為在後續因果歷程中，可以實現掩飾、隱匿特定犯罪
    所得之效果，即得成立一般洗錢罪，不以「特定犯罪已發生
    」或「特定犯罪所得已產生」為必要。又洗錢防制法第2條
    修正說明第4點已敘明有關是否成立該條第3款洗錢行為之判
    斷重點，「在於主觀上是否明知或可得而知所收受、持有」
    ，即不以「明知」為限；洗錢防制法第2條規定之洗錢行為
    又無「明知」之要件，在解釋上自不能限於確定故意（直接
    故意），仍應包含不確定故意（未必故意或間接故意）。而
    提供金融帳戶提款卡及密碼之行為人，雖因失去對自己帳戶
    之實際管領權限，尚無收受、持有或使用特定犯罪所得，及
    移轉或變更特定犯罪所得之行為；且於被害人匯入款項時，
    金流仍屬透明易查，尚不能達到掩飾或隱匿特定犯罪所得之
    來源、去向及所在之作用，須待款項遭提領後，始產生掩飾
    、隱匿之結果，無從成立一般洗錢罪之直接正犯。然而，如
    提供金融帳戶之行為人主觀上認識該帳戶可能作為對方收受
    、提領特定犯罪所得使用，對方提領後會產生遮斷金流以逃
    避國家追訴、處罰之效果，仍基於幫助犯意，提供該帳戶之
    提款卡及密碼，以利洗錢實行，應論以一般洗錢罪之幫助犯
    （最高法院108年度台上大字第3101號裁定意旨參照）。是
    被告可預見將本件富邦銀行帳戶之金融卡及密碼，任意交給
    無信賴關係之他人使用，即無從控管實際用途，可能作為對
    方收受、提領詐騙他人財產犯罪所得使用之人頭帳戶，於提
    領贓款後產生遮斷金流以逃避國家追訴、處罰之效果，仍提
    供該帳戶任憑對方使用，主觀上顯然有縱使上述帳戶遭對方
    作為收受、提領詐欺犯罪所得使用，以掩飾、隱匿犯罪所得
    ，因而幫助對方實行詐欺、洗錢犯行亦無所謂，不違背其本
    意之間接犯意。從而，除論以詐欺取財罪之幫助犯外，並應
    論以一般洗錢罪之幫助犯。
  ㈡核被告張簡美芳所為，係犯刑法第30條第1項、第339條第1 
    項之幫助詐欺取財罪，及刑法第30條第1項、洗錢防制法第
    14條第1項之幫助一般洗錢罪。被告提供本件帳戶之幫助詐
    欺及幫助一般洗錢犯行，情節較正犯為輕，爰依刑法第30條
    第2項之規定，按正犯之刑減輕之。又被告於本院審判中自
    白幫助洗錢之犯行，爰依洗錢防制法第16條第2項規定，減
    輕其刑，並依法遞減輕之。又被告以一提供銀行帳戶之行為
    ，同時觸犯幫助詐欺取財罪、幫助一般洗錢罪等罪名，屬刑
    法第55條之想像競合犯，應從法定刑較重之幫助犯一般洗錢
    罪處斷。
  ㈢爰以行為人之責任為基礎，審酌被告正值壯年，智識程度非
    低，可預見將銀行帳戶之金融卡、密碼提供他人，供他人詐
    欺取財，使實施詐欺行為之人得以隱藏身分，降低遭查獲風
    險，助長詐欺之犯罪風氣，因而造成告訴人求償之困難，所
    為實值非難。惟念其犯後終能於本院審理時坦承犯行，態度
    非惡，考量被告之行為造成被害人受害金額頗鉅，迄未與告
    訴人黃悅兒達成和解或賠償，復衡量被告自陳學歷為研究所
    休學中，現在待業，離婚，有1 名子女，生活靠輔助及父母
    資助等智識程度、家庭及經濟狀況（審金訴卷第69頁）等個
    人責任基礎，暨其犯罪之動機、目的、手段、所生損害等一
    切情狀，量處如主文所示之刑，併科相當之罰金，且諭知易
    服勞役之折算標準。
  ㈣緩刑附負擔之宣告：
    按被告前未曾受有期徒刑以上刑之宣告，有臺灣高等法院被
    告前案紀錄表在卷可稽（審金訴卷第75頁），堪認素行尚可
    。被告衣時思慮未周，致罹刑章，信被告經此警偵審教訓，
    當知所警惕，而無再犯之虞。本院認為所宣告之刑，以暫不
    執行為適當，依刑法第74條第1項第1款規定，宣告緩刑2年
    ，以勵自新。又為督促被告反省維護法治秩序之重要性，提
    昇其法治觀念，以免再蹈覆轍，並確保緩刑之宣告能收具體
    之成效，爰依刑法第74條第2項第4款、第8款、第93條第1項
    第2款規定，命被告應支付公庫相當金額，且參加法治教育
    一定場次，如主文所示，緩刑期間付保護管束，作為緩刑之
    負擔。又被告倘違反上述履行義務，情節重大，足認原宣告
    之緩刑難收其預期效果，而有執行刑罰之必要者，得由檢察
    官斟酌情節為撤銷緩刑宣告之聲請，附此敘明。
四、沒收之說明
  ㈠關於被告犯洗錢罪之洗錢標的：
    洗錢防制法於105年12月28日修正，於106年6月28日生效施
    行，其中第18條修正為「犯第14條之罪，其所移轉、變更、
    掩飾、隱匿、收受、取得、持有、使用之財物或財產上利益
    ，沒收之；犯第15條之罪，其所收受、持有、使用之財物或
    財產上利益，亦同（第1項）。以集團性或常習性方式犯第
    14條或第15條之罪，有事實足以證明行為人所得支配之前項
    規定以外之財物或財產上利益，係取自其他違法行為所得者
    ，沒收之（第2項）。對於外國政府、機構或國際組織依第
    21條所簽訂之條約或協定或基於互惠原則，請求我國協助執
    行扣押或沒收之案件，如所涉之犯罪行為符合第3條所列之
    罪，不以在我國偵查或審判中者為限（第3項）。」而關於
    犯罪行為人犯洗錢防制法第14條之罪，其所掩飾之財物本身
    僅為洗錢之標的，難認係供洗錢所用之物，故洗錢行為之標
    的除非屬於前置犯罪之不法所得，而得於前置犯罪中予以沒
    收者外，既非本案洗錢犯罪之工具及產物，亦非洗錢犯罪所
    得，尤非違禁物，尚無從依刑法沒收規定予以宣告沒收，自
    應依上開第18條第1項前段規定予以宣告沒收。且此規定係
    採義務沒收主義，祇要合於前述規定，法院即應為相關沒收
    之諭知，然該洗錢行為之標的是否限於行為人者始得宣告沒
    收，法無明文，實務上一向認為倘法條並未規定「不問屬於
    犯罪行為人與否均沒收」，自仍以屬於被告所有者為限，始
    應予沒收。本院認在法無明文之情形下，宜從有利於被告之
    認定。是本件被告將富邦銀行帳戶之金融卡、提款密碼交予
    姓名及年籍不詳之人及其所屬之詐騙集團成員支配使用，則
    被告對匯入該帳戶之款項已無事實上管領權，又無證據證明
    被告為實際上提款之人，是本案無從依洗錢防制法第18條第
    1項、刑法第38條之1第1項規定宣告沒收。
  ㈡次查本件卷證內，尚無積極證據足認被告因提供帳戶予該名
    姓名及年籍不詳之人及所屬詐騙集團使用，而獲取報酬、取
    得財物或利益，亦無證據證明被告就詐騙所得有所朋分，尚
    難認被告本件有何犯罪所得可資沒收或追徵，附此敘明。
據上論斷，應依刑事訴訟法第273條之1第1項、第284條之1、第
299條第1項前段，洗錢防制法第14條第1項、第16條第2項，刑法
第11條前段、第30條第1項、第2項、第339條第1項、第55條前段
、第42條第3項、第74條第1項第1款、第2項第4款、第8款、第93
條第1項第2款，刑法施行法第1條之1第1項，判決如主文。
本案經檢察官林志祐提起公訴，檢察官呂乾坤到庭執行職務。
中    華    民    國   111    年    2     月    23    日
                  刑事第五庭    法  官  李昆南
以上正本證明與原本無異。
如不服本判決應於收受送達後20日內向本院提出上訴書狀，並應
敘述具體理由；如未敘述上訴理由者，應於上訴期間屆滿後20日
內向本院補提理由書（均須按他造當事人之人數附繕本）「切勿
逕送上級法院」。
因疫情而遲誤不變期間，得向法院聲請回復原狀。
中    華    民    國   111    年    2     月    23    日
                                 書記官  鄭仕暘
附錄本判決論罪科刑法條：
洗錢防制法第14條
有第二條各款所列洗錢行為者，處7年以下有期徒刑，併科新臺
幣5百萬元以下罰金。
前項之未遂犯罰之。
前二項情形，不得科以超過其特定犯罪所定最重本刑之刑。
中華民國刑法第339條
意圖為自己或第三人不法之所有，以詐術使人將本人或第三人之
物交付者，處5 年以下有期徒刑、拘役或科或併科50萬元以下罰
金。
以前項方法得財產上不法之利益或使第三人得之者，亦同。
前二項之未遂犯罰之。